【裁判字號】    91,上訴,1508
【裁判日期】    920122
【裁判案由】    偽造文書等
【裁判全文】
臺灣高等法院高雄分院刑事判決                  九十一年度上訴字第一五八號
    上  訴  人
    即  被  告  鄒丁○○  女.
    選任辯護人  謝嘉順律師
右上訴人因偽造文書等案件，不服臺灣高雄地方法院九十年度訴字第七五八號中華民
國九十一年七月二十六日第一審判決（起訴案號：臺灣高雄地方法院檢察署八十九年
度偵字第一七一六四號）提起上訴，本院判決如左：
    主  文
原判決撤銷。
鄒丁○○連續意圖為自己不法之所有，以詐術使人將本人之物交付，處有期徒刑捌月
。
    事  實
一、鄒丁○○（起訴書及原審判決記載為丁○○）係高雄市政府秘書處職工，先後於
    民國八十四年間，自任會首，邀集乙○○等會員多人，成立如附表一、二所示之
    Ａ、Ｃ二起民間互助會，均採內標制，標金均為新台幣（下同）一萬元，每月定
    期於高雄市政府開標，鄒丁○○並負責主持開標及向各會員收取會款等事務。詎
    鄒丁○○因財務困窘，竟意圖為自己不法之所有，基於詐欺取財之概括犯意，連
    續於附表一、二所示之日期，利用互助會員間多半互不相識，且均以電話告知標
    金，未到場競標之機會，冒用如附表一、二所示之會員名義，未寫標單，多次自
    行標取如附表一、二所示之互助會款，再向各會員訛稱係其所冒用名義之各該會
    員得標，或向被冒名之會員佯稱係他人得標，致使不知情之活會會員及各該次被
    冒標會員均陷於錯誤，而如數依例交付各次會款予鄒丁○○，共計詐得六十七萬
    四千九百五十元（詳如附表一、二所示詐得金額之加總）。嗣分別於八十六年七
    、八月間，鄒丁○○因週轉不靈而宣告停標止會，各活會會員間相互聯繫，發現
    附表一之Ａ互助會（於八十六年七月止會）僅餘四個會期，竟有七個活會（如附
    表一所示王櫻錦遭冒標一會、黃美鳳遭冒標二會），附表二之編號Ｃ互助會（於
    八十六年八月止會）亦遭冒標二會（如附表二之李佩瓊、酆湘雲等二會遭冒標）
    ，始知受騙。
二、案經丙○○、乙○○訴由臺灣高雄地方法院檢察署檢察官偵查起訴。
    理  由
甲、有罪部分：
一、訊據上訴人即被告（下稱被告）鄒丁○○固供承有擔任會首召集如附表所示二起
    互助會，負責主持開標及收取會款，嗣因周轉不靈宣告止會等情，然矢口否認有
    何冒標詐欺犯行，辯稱：伊均是向會員借標，沒有冒標云云。惟查：
(一)被告於右揭時、地自任會首，召集會員成立如附表一、二所示二起互助會，由被
    告負責主持開標並向各會員收取會款，嗣後因故止會，召開協調會協商處理，經
    各活會會員相互核對後，發現被告確有冒標如附表一、二所示各會，詐取標金等
    事實，已據告訴人乙○○於偵、審中到庭指陳綦詳，並有Ａ、Ｃ互助會會單及被
    告簽立之協議書各一紙附卷可稽（偵查卷第五至八頁、第四三頁）。
(二)Ａ互助會以王櫻錦名義冒標部分，被告於原審調查時辯稱：伊係事前打電話向王
    櫻錦借標云云（原審卷第四十頁），嗣證人王櫻錦到庭明確證稱：伊未曾接獲被
    告借標之電話，亦未借標予被告等語（原審卷第六十至六一頁），被告即於原審
    審理時改稱：伊係事前向王櫻錦之母親鄭敏借標云云（原審卷第一七三頁），前
    後供述不一，已堪存疑；參以證人鄭敏於偵查及原審調查時分別證稱：「伊以本
    人及女兒王櫻錦名義各參加一會，王櫻錦部分尚未標取，止會結算時發現王櫻錦
    名義已遭被告冒標」及「伊並未借標予被告」等情明確（偵查卷第五十七頁、原
    審第四一頁），足認被告確有以王櫻錦名義冒標之行為無訛，其前揭所辯：係借
    標云云，及證人鄭敏於原審庭訊時另稱：事後有聽說被告向伊女兒借標之事云云
    （原審卷第四一頁），分係避就及迴護之詞，均不足採。又上揭被告偽以黃美鳳
    名義冒標Ａ會部分，於原審審理時提示互助會標單予證人黃美鳳確認之結果，證
    人證稱：伊係參加Ａ會及被告另一互助會（下簡稱Ｄ會），本件Ａ會之二會均係
    伊自己標走，被告向伊借的是Ｄ會等語（原審卷第一０一至一０二頁），顯與被
    告所供：伊係開標前向黃美鳳借標Ａ會云云不符（原審卷第一七三頁），且經與
    告訴人乙○○當庭對質，告訴人指稱：止會時黃美鳳已明確表示Ａ會二會均非她
    所標得，第一會標金不符，她事先並未同意，第二會她根本未投標，係被告冒標
    等情在卷（原審卷第一０五頁），證人黃美鳳乃又當庭改稱：Ａ會第一會係伊標
    走，被告僅借第Ａ會二會等語（原審卷第一０五頁），前後證述不一，足徵其上
    揭證言，均屬臨訟串飾迴護之詞，要不可採，被告確有此部分以黃美鳳名義冒標
    二會之事實，亦堪認定。
(三)附表二Ｃ會酆湘雲、李佩瓊部分，被告辯稱：Ｃ會如附表二所示之李佩瓊等二人
    均是自己標得，伊沒有向他們借標云云，惟被告確有冒標前揭互助會之事實，業
    據告訴人指訴綦詳，且被告已於原審調查時自承：Ｃ會已得標會員李佩瓊及酆湘
    雲等人認伊有欠債，所以不肯繳納會錢，通通表示要伊替渠等繳款以抵充債款云
    云（原審卷第一四一頁），惟證人即遭冒標者酆湘雲、李佩瓊於原審時均到庭證
    述：伊等均尚未標到，即已止會等語明確，並一致證稱：被告不曾欠伊等款項，
    故伊等亦無以應繳會款抵充債務之事等語屬實（原審卷第一六一頁），足徵被告
    確有以李佩瓊、酆湘雲名義冒標Ｃ互助會之行為甚明。
(四)綜上所述，被告前開所辯：伊係借標，沒有冒標詐欺云云，純係避就卸責之詞，
    要無可取。被告冒標附表一、二會員部分之互助會事證明確，其連續詐取活會會
    員會款之詐欺取財犯行，應堪認定。
二、核被告冒標後向該被冒標者及其他未得標之活會會員詐取會款之行為，係犯刑法
    第三百三十九條第一項之詐欺取財罪。其先後多次冒標之詐欺取財犯行，時間緊
    接，觸犯構成要件相同之罪名，顯係基於概括犯意為之，為連續犯，應論以一罪
    ，並加重其刑。被告每一冒標行為，皆同時致多數活會會員（含被冒標者）陷於
    錯誤，而向多數活會會員詐取會款，係以一行為觸犯數同種詐欺取財罪名，應依
    刑法想像競合犯之規定，從一重處斷。
三、原審對被告論罪科刑，固非無見。惟查，被告並未以附表二鄒秀枝、鍾文美、郭
    雅賓、黃麗美等四人名義冒標互助會（詳如後述），原審未予詳查，併認此部分
    被告有冒標詐取會款行為，尚有未合，被告上訴意旨，仍執陳詞，否認全部犯行
    ，雖無理由，惟原判決既有上開可議之處，自應由本院撤銷改判。審酌被告素行
    良好，有臺灣高等法院被告全國前案紀錄表一紙在卷可按，此次貪圖不法利益，
    利用互助會之會員與會首間信賴關係，詐取會款共計高達六十七萬四千九百五十
    元，所得金額不低，嚴重影響經濟秩序，惟念其犯後雖執詞辯解，態度尚佳，及
    事後已與部分被害人達成民事和解，目前持續扣薪賠償中等一切情狀，量處如主
    文所示之刑。
乙、不另為無罪諭知部分：
一、公訴意旨另以：被告於Ｃ會部分，除上揭冒標如附表所示之二會，亦有冒標鄒秀
    枝、鍾文美、郭雅賓、黃麗美等人共八會之詐欺犯行云云。訊據被告堅決否認有
    此部分之冒標詐欺犯行，辯稱：鄒秀枝、郭雅賓、鍾文美係等三會係渠等自行得
    標，而Ｃ會部分另外五會因黃麗美倒會積欠伊債務，五會是黃麗美讓伊標的等語
    。經查：
(一)證人鄒秀枝於本院審理時證稱：被告向伊借錢，伊就將向被告標到的會款借給他
    ，所以伊沒有拿到會款等語，核與被告所述伊向證人借錢，證人遂標會借給伊，
    收會款之後，伊就拿來用，沒有將錢交給證人等語（見本院九十一年十月十八日
    訊問筆錄）相符，堪信為真。證人郭雅賓於本院審理時證稱：伊係親自標會，且
    被告有將會款交付予伊等語，亦與被告所述證人標會至交付會款過程一節相同（
    見本院九十一年十二月六日訊問筆錄），雖證人郭雅賓就其所參加之互助會每月
    會款誤記為五千元，惟此乃因時間相隔至今已五、六年之久，就此部分證人記憶
    難免有所模糊，而其所述其他部分均無不符之處，其證言尚堪信為真實。另鍾文
    美之互助會部分除據告訴人之指訴外，並無其他證據佐證被告確有冒標情事，自
    難遽認被告確有冒標鍾文美互助會之犯行。
(二)證人即黃麗美於原審調查時到庭證稱：伊與被告均為市政府同事，有參加被告之
    Ｃ互助會，然伊因經營餐廳失敗，自八十五年七月一日後無法繳納會款，即將伊
    與徐振國、楊明雪、機哲輝、羅金治、林美棻、廖秀月、甲玉珍等八名友人名義
    參加之會全部讓給被告處理等語（原審四二至四四頁、原審第一一四至一一六頁
    ），且經原審依職權函調黃麗美之人事離職資料核對無訛，有高雄市政府書函一
    紙暨所附相關辭職令影本等資料存卷可按（原審第一二二頁），均核與被告所供
    述黃某倒會離職、讓其標會等情節相符。又被告受讓黃麗美等八會後，僅投標徐
    振國、甲玉珍、林美棻、廖秀月及羅金治等五會，亦有其所提出之標單在卷可稽
    ，足徵被告上開所辯：Ｃ會部分有五會係黃麗美讓伊標的，伊沒有冒標等語，並
    非子虛，堪可採信。
(三)綜上所述。本院復查無被告有何冒標此部分Ｃ會之另八會之詐欺犯行，本應諭知
    無罪，惟公訴人既認與前開論罪科刑部分有連續犯之裁判上一罪關係，爰不另為
    無罪之諭知。
二、公訴意旨另以：被告上開貿標行為，有偽造「標單」冒標部分，涉有刑法第二百
    十六條、第二百二十條第一項、第二百十條之行使偽造準私文書罪嫌云云。惟按
    犯罪事實應依證據認定之，無證據不得推定其犯罪事實，刑事訴訟法第一百五十
    四條定有明文。經查，證人鄒春青、簡麗玲、嚴小瑞固於偵查中證稱：投標時需
    填寫標單，寫上姓名及出標金額等語（偵卷五十九頁背面），惟證人嚴小瑞已到
    庭明確證稱：伊開標時未到場，均係打電話問被告，伊本身投標沒有寫標單，偵
    查中所言係其他會員到場投標之情形等語（原審卷第一０四頁），與告訴人所陳
    ：有些有寫標單等情相符（原審卷第二十頁），參以一般民間互助會投標時，到
    場競標之會員方填寫標單記載姓名、標金，未到場者僅以電話告知標金而未填標
    單，乃屬常情，顯無法證明本件互助會會員均有到場填寫標單投標之事實。至告
    訴人指訴：得標者均有填寫標單一節，已為被告所否認，且本件並無任何被告冒
    標時所偽造之標單扣案可資佐憑，況被告既係冒標，衡情均係利用會員間彼此並
    非充分熟識，又未必每會開標時均到場競標之情形，而冒用會員名義得標，而證
    人及告訴人等上開所言，僅能證明到場競標之會員有填寫標單一節，無法佐認被
    告冒標時均有偽填姓名、標金而偽造標單準私文書之行為。此外，本院復查無積
    極證據足資證明被告有何公訴人所指之行使偽造準私文書犯行，即難遽論被告以
    該罪。又公訴人既認被告此部分犯行與上開論罪科刑部分，有方法、結果之牽連
    犯關係，屬裁判上一罪，爰不另為無罪之諭知，附此敘明。
據上論斷，應依刑事訴訟法第三百六十九條第一項前段、第三百六十四條、第二百九
十九條第一項前段，刑法第五十六條、第三百三十九條第一項、第五十五條，罰金罰
鍰提高標準條例第一條前段，判決如主文。
本案經檢察官方娜蓉到庭執行職務。
中      華      民      國      九十二    年      一      月  二十二    日
                              臺灣高等法院高雄分院刑事第一庭
                                  審判長法官  曾永宗
                                        法官  郭玫利
                                        法官  邱永貴
右正本證明與原本無異。
檢察官部分如不服本判決應於收受本判決後十日內向本院提出上訴書狀，其未述上
訴理由者，並得於提起上訴後十日內向本院補提理由書狀（均須按他造當事人之人數
附繕本)「切勿逕送上級法院」。
被告部分不得上訴。
                                      書記官  梁雅華
中    華    民    國      九十二      年      一      月     二十七   日
附表一：Ａ會（八十四年三月一日至八十六年十一月一日，共三十三會）
┌────────┬─────────────┬───────────┬────────────────┐
│  遭冒標會員    │  冒標日期                │  冒標金額（新台幣）  │詐得金額（新台幣）              │
│                │                 │                      │                                │
├────────┼─────────────┼───────────┼────────────────┤
│  黃美鳳        │  八十五年六月一日        │  一千三百元          │(10,000-1,300)×(33-15)-156,600 │
│                │                          │                      │                                │
├────────┼─────────────┼───────────┼────────────────┤
│  王櫻錦        │  八十六年二月一日        │  二千二百元          │(10,000-2,200)×(33-23)-78,000  │
│                │                          │                      │                                │
├────────┼─────────────┼───────────┼────────────────┤
│  黃美鳳        │  八十六年三月一日        │  二千四百五十元      │(10,000-2,450)×(33-24)-67,950  │
│                │                          │                      │                       │
└────────┴─────────────┴───────────┴────────────────┘
附表二：Ｃ會（八十五年六月一日至八十八年三月一日，共三十四會）
┌────────┬─────────────┬───────────┬────────────────┐
│  遭冒標會員    │  冒標日期（年、月、日）  │  冒標金額（新台幣）  │ 詐得金額（新台幣）             │
│                │                          │                      │                                │
├────────┼─────────────┼───────────┼────────────────┤
│  李佩瓊        │  八十六年二月一日        │  二千六百元          │(10,000-2,600)×(34-8)-192,400  │
│                │                          │                      │                                │
├────────┼─────────────┼───────────┼────────────────┤
│  酆湘雲        │  八十六年四月一日        │  二千五百元 │(10,000-2,500)×(34-10)-180,000 │
│                │                          │                      │                                │
└────────┴─────────────┴───────────┴────────────────┘
  ◎Ａ會與Ｃ會共計詐得六十七萬四千九百五十元
附錄；本判決論罪之法條
刑法第三百三十九條第一項：
意圖為自己或他人不法之所有，以詐術使人將本人或第三人之物交付者，處五年以下
有期徒刑、拘役或科或併科一千元以下罰金。
                                                                        Ｆ


司法院資訊處製作；財團法人民間司法改革基金會備份。
